【裁判字號】    97,上訴,3468
【裁判日期】    970917
【裁判案由】    妨害自由
【裁判全文】
臺灣高等法院刑事判決                97年度上訴字第3468號
上  訴  人  臺灣板橋地方法院檢察署檢察官
被      告  丙○○
            丁○○
            甲○○
共      同
選任辯護人  李權宸律師
上列上訴人因被告等妨害自由案件，不服臺灣板橋地方法院97年
度訴字第719號，中華民國97年5月21日第一審判決（起訴案號：
臺灣板橋地方法院檢察署96年度偵續字第430 號），提起上訴，
本院判決如下：
    主  文
原判決撤銷。
丙○○、丁○○、甲○○共同以脅迫使人行無義務之事，丙○○
處有期徒刑陸月，如易科罰金，以新臺幣壹仟元折算壹日；丁○○、甲○○各處有期徒刑肆月，如易科罰金，均以新臺幣壹仟元
折算壹日。
同意書壹份沒收之。
    事  實
一、丙○○於民國（下同）96年5 月間向乙○○經營之永懋工程
    有限公司（簡稱永懋公司，名義上負責人為王冠儀）承租機
    械設備使用後，因認其中1 台搖管機發生故障乃該機器本身
    原因，故於96年5 月27日上午乙○○前往處理維修問題時，
    在臺北縣樹林市○○街187巷27號1樓之工務所內，要求乙○○簽署內容為保證該台機器於維修後每天需施作2.5 支進度
    ，否則願同意解除雙方間上開機械租賃契約之同意書。惟乙○○不表同意而走出工務所，丙○○為順利取得乙○○就上
    開同意書之簽署，竟與丁○○、甲○○及一年籍姓名均不詳
    之成年男子共4 人基於迫使乙○○簽署上開同意書之犯意聯
    絡，於同日上午11時許，由甲○○駕駛車號0885－MT自小客
    車至乙○○所站之臺北縣樹林市○○街187 巷口處前，再由
    丁○○及該名不詳年籍姓名之男子走向乙○○，搭住乙○○
    之肩膀，要求乙○○與渠等至他處繼續協商，乙○○為解決
    上開爭議，乃隨同上車，在車上丙○○坐於駕駛座旁，乙○○坐於後座中間，丁○○與不知名之成年男子分坐兩側。而
    上開車輛於駛離後，先行在樹林市市區及大同山區等地繞行
    ，車途中丙○○先拿出一份同意書要求乙○○簽署，乙○○
    雖同意簽署並於同意書上附加但書，惟不為丙○○接受，丙○○復再度拿出相同內容之同意書要求乙○○簽署，其他3
    人亦附和丙○○合力向乙○○遊說，因乙○○仍予拒絕，丙○○等4人之語氣態度即轉為惡劣及強硬，並將車子開往樹
    林市大同區山上偏僻、墳場之處所，丙○○於途中則向乙○○嚇稱：「不簽的話，不是你死，就是我活」等語，甲○○
    亦以出言威嚇：「真的不配合嗎，等一下載到山上處理」等
    語，以此方式脅迫乙○○簽署同意書，而使其行無義務之事
    。乙○○見丙○○等人態度轉變且仗勢威嚇，恐遭不測，終
    依丙○○等人之要求在上開同意書上簽字，丙○○等人見目
    的已達，始於同日12時10分許將車輛駛回前開工務所外讓乙○○離去。
二、案經乙○○訴由臺北縣政府警察局樹林分局報請臺灣板橋地
    方法院檢察署檢察官偵查起訴。
    理  由
一、按被告以外之人於審判外之言詞或書面陳述，除法律有規定
    者外，不得作為證據；又被告以外之人於偵查中向檢察官所
    為之陳述，除顯有不可信之情況者外，得為證據，刑事訴訟
    法第159條第1項及第159條之1 第2項分別定有明文。又刑事
    訴訟法規定檢察官代表國家偵查犯罪、實施公訴，依法有訊
    問被告、證人、鑑定人之權，且實務運作時，偵查中檢察官
    向被告以外之人所取得之陳述，原則上均能遵守法律規定，
    不致違法取供，其可信性甚高，為兼顧理論與實務，而對被
    告以外之人於偵查中向檢察官所為之陳述，除顯有不可信之
    情況者外，得為證據，最高法院95年度台上字第6675號判決
    可資參照。經查，本件告訴人即被害人乙○○（簡稱被害人
    ）、證人藍永全於偵查中之證述，雖屬傳聞證據，惟被告及
    其辯護人於本院審理時對之並無爭執，且彼2人於檢察官訊
    問時業先具結始行作證，查無訊問過程違法及顯有不可信之
    情況，依上開規定，彼2人於偵查中之上開證述，自有證據
    能力。
二、訊據被告丙○○、丁○○、甲○○矢口否認有何上開犯行，
    被告丙○○辯稱：本件係因工程糾紛造成，當時被告丁○○
    及甲○○來向伊借錢，嗣後大家說好要一起吃飯，被害人也
    隨同前往；車上有另一位臨時工，是成年人，伊不認識；伊
    等是要去土雞城用餐，那附近有墓地；伊身上的包包有放些
    做工程的工具；伊沒有說不是你死就是我活，伊只是說大家
    都簽一簽，這樣比較有交代，這個工程你會賠錢我也會賠錢
    ，意思是再拖下去，大家都會死等語；被告丁○○辯稱：伊
    當時有坐在被害人旁邊，但伊沒有恐嚇被害人等語；被告甲○○辯稱：當時是伊開的車，因被害人與丙○○一直在爭執
    ，故伊在車上有要被害人簽同意書，但沒有恐嚇他，伊只是
    說今天非簽不可等比較難聽的話，伊並未說若不配合等會載
    到山上處理等語。
三、經查：（一）證人藍永全於偵查中證稱：「我正與乙○○談
    話時，4個不認識的成年人走過來，其中2人過來搭乙○○的
    肩膀，對乙○○說有什麼事，我們到別的地方講」、「乙○○到工地時有先去辦公室找丙○○，我當時也在辦公室，他
    們就談機器故障的事，沒有聽到什麼衝突，搭乙○○肩的人
    當時也在辦公室，因談機器故障的事氣氛不好，所以我就與
    乙○○辦公室外談」等語（參96年度偵續字第430 號卷第93
    頁、第94頁），堪認被害人未曾在工務所內應被告丙○○之
    要求簽署系爭同意書；（二）本件被害人於案發當日上午與
    被告丙○○在上開工務所內洽談承租機器故障事宜時，並非
    在所內簽署系爭同意書，業如前述。而事實欄所載關於系爭
    同意書係被害人於案發當日與被告丙○○、丁○○、甲○○
    及一年籍姓名均不詳之成年男子等人一同上車之後之途中所
    簽署之事實，則為被告等3人所不爭。至被害人係受被告等
    共計4人共同脅迫簽署一節，則據證人即被害人乙○○於偵
    查中證述：「丙○○是在當天9點半過後打電話到啟智街的
    工務所，進門時丁○○、甲○○及另一名陌生男子在場，丙○○要跟我談我的機器要如何解決，之後他們幾人交頭接耳
    後，就叫我出去，當時藍永全也在場，我就與藍永全出去談
    話，後來丙○○4人就將車開到工地大門口，丙○○坐在司
    機旁邊的位子」、「（問：上車後發生何事？）丙○○就拿
    同意書要我簽，4人你一句我一句的說你同意書簽一簽就沒
    事，就讓你下車，我回說要先讓我看同意書內容我才要簽，
    我看過內容後，發現，公司不是我的，我只是經理。同意書
    內容與我跟他簽的合約利害關係是相反的，他們還是要我簽
    ，我告訴他們說，但他們仍不理，載著我在樹林的市區繞，
    後來就到山上去，中間有經過墓園，但我有一點害怕，就告
    訴他們說如果要簽，要寫但書，內容是仍照合約辦理，我寫
    上去後，丁○○、甲○○有問丙○○說這樣可不可以，但丙○○說這樣不可以，丙○○又聯絡他的女兒楊惠琴從工務所
    拿相同的同意書，從工務所拿到樹林大安路與保安路口，他
    們又開車載我到大安路與保安路口與楊惠琴會合，楊惠琴把
    同意書拿給丙○○後，車又開往山上去，這時他們又更兇了
    ，看我不配合就說到山上去你就知道了，而丙○○更說，今
    天不是你死就是我死，我害怕了就簽了‧‧‧這時我就害怕
    了，我要簽，想要寫但書，丙○○還是不讓我寫，我寫完之
    後，他們就載我回工地」、「（問：同意書是車上簽？）是
    。我拿在手上簽，在簽時車子是停下來的。」等語（參偵續
    字卷第106頁、第107頁），於原審審理時證稱：「被告丙○○在車上要我簽同意書，我告訴他這個同意書我不可能簽，
    被告甲○○接著說你一定要簽，我還是不同意，我有告訴他
    們，他們這種行為是違法，也沒有權利簽，這時他們有一段
    時間沒講話，車子一直繞，最後繞到山上墳墓附近，繞到最
    頂端時，他們4人都下車，我也被帶下車，在那裡被告丙○○向我說今天你不簽的話，不是你死就是我活，並向其他3
    人說，我被他欺負很久」、「同意書上簽名了，並附註依合
    約辦理責任歸屬。這時被告甲○○問被告丙○○，這樣可以
    嗎？被告丙○○就發狂的說不可以加附註只能簽名，甲○○
    就問丙○○這時要怎麼辦？丙○○就打手機給他女兒（楊惠
    琴）拿1張空白的同意書到大安路跟保安路口等‧‧‧車子
    就開到那個路口拿了那張空白同意書，再轉回去往山上的那
    條路，這時丙○○在車上就說今天你不簽的話不是你死就是
    我活，甲○○也附和丙○○接著說，你真的不配合嗎，等一
    下把你帶到山上處理你就知道了」、「車子開到保安街2段
    45巷口時，因為我很恐懼再被帶到山上，所以我就在車上簽
    了那張同意書」等語（參原審卷第68頁、第69頁），於本院
    審理時證稱：「我去時先跟丙○○見面，甲○○先跟我談，
    問我今天這部機器如何處理？還沒有談結果時，甲○○叫我
    到外面去。我當時是跟藍永全一起去的，我們兩人就到工務
    所前的工地門口，過了十幾分鐘左右，他們的車就開過來了
    」、「丙○○說今日不簽不是你死就是我活。甲○○說再不
    簽的話，就把你載到山上處理你就曉得了」等語（參本院審
    判筆錄第4頁、第5頁），互核相符；（三）觀諸上開機械租
    賃契約之內容，可知被告丙○○向被害人經營之永懋公司所
    承租之機器發生故障或損害時，雙方之權義關係，係依第5
    、7 、13條等規定處理，此有機械租賃契約書1份在卷可稽
    （參同上偵卷第10頁至第13頁）。惟觀諸系爭同意書上記載
    ：「若在96.05.29無法進行鑽掘施作或一週內搖管機斷斷續
    續出現故障致無法鑽掘，除工班因素外，搖管機每天需施作
    2.5支之進度，同意自即日解除與清皇企業社之承攬合約，
    隨即退還機具並退出本工區；另吊車及搖管機等機械無法施
    作天數，應扣其款項」等內容（參同上偵卷第16頁），其中
    有關「搖管機每天需施作2.5支之進度」之文字內容，乃原
    契約所未約定之事項；另「吊車及搖管機等機械無法施作天
    數，應扣其款項」等文字內容，則為被害人認諾搖管機發生
    故障之原因乃機器本身出問題，顯與證人藍永全在偵查中證
    稱：「因機器是我們租的，所以想去聽看看要怎麼解決，因
    我老闆林福智母喪，有交代我幫他處理，事情要圓滿解決，
    機器有問題就收回」、「（問：機器是何人的問題？）有種
    種的原因，可能是機器本身或維修或操作問題」等語相違（
    參同上偵卷第95頁、第96頁）。且依常理判斷，在系爭搖管
    機故障原因尚未釐清前，被害人斷無自願簽署上開同意書而
    自陷於不利地位之理。況永懋工程有限公司之負責人為王冠
    儀非被告，有機械租賃契約書影本在卷可稽（參偵字卷第52
    頁），被害人並非永懋工程有限公司之負責人，焉有不向王
    冠儀請示即擅自決定簽下不利於該公司之同意書，益證被害
    人上開指述係受脅迫簽署同意書一節，並非虛構。是被害人
    指稱系爭同意書係其於案發當日與被告丙○○、丁○○、甲○○及一年籍姓名均不詳之成年男子等人一同在車上時，遭
    被告丙○○等4人共同脅迫簽署一節，堪予採信，復有系爭
    同意書一份附卷可佐，是本件事證明確，被告等人之上揭犯
    行，堪以認定。
四、按刑法第302條第1項之剝奪他人行動自由罪與同法第304 條
    第1 項之強制罪，其所保護之法益，固均為被害人之自由，
    惟前者重在保護個人之行動自由；後者重在保護個人之意思
    自由，故如被害人之行動自由未尚喪失，而其意思決定自由
    已受剝奪，即應論以刑法第304條第1項之強制罪。又行為人
    於以強暴、脅迫使人行無義務之事者，其以加害他人之意思
    通知他人，使其產生畏懼，均係為達強制罪之目的，則行為
    人於強制他人行無義務之事之行為中，恐嚇稱如不還錢，將
    對其不利等語，自屬包括於以強暴、脅迫使人行無義務之事
    之同一意念中，縱其所為，合於刑法第305 條恐嚇危害安全
    之情形，仍應視為強制罪之部分行為。本件證人藍永全雖於
    偵查中證稱：「我本來要跟他們一起去，但其中有人說不關
    我的事，把我推開，不讓我上車」、「（問: 乙○○非去不
    可？）因其中有人帶包包，手就按著包包，態度不是很友善
    」等語，另被害人於偵查中及原審暨本院訊問時均指稱其係
    遭被告等人押上車等情。惟查，被害人之指訴係以使被告受
    刑事訴追為目的，本不得以其單一指訴遽入人罪，況本件被
    害人於原審審理中曾證稱：「當時我反應不及，他們就把我
    推上車，我有跟他們說你們推我做什麼」、「（問：當時兩
    人如何押你上車？）是推上車，不是押我，是丁○○先推我
    ，再由另一名不知名之男子推我，我上車之後丁○○再繞到
    另一邊上車」、「（問：丁○○跟那不知名之男子，手上有
    無拿東西？）那不知名之男子有背一個包包，包包揹在前面
    ，我是上車後才看到，當時他推我時，我有無看到，我不記
    得了」等語（參原審卷第70頁），於本院審理時證稱：「（
    問：你上車是你有意思要跟他們談嗎？）我當時來不及思考
    ，因為丙○○我認識，我認為他不會對我怎麼樣，他們推我
    ，我就上車了」、「因為我跟丙○○有認識，我想可能是他
    們要找我做什麼」、「我一上車他們就表示要我馬上簽同意
    書。我在車上跟他們斡旋很久」、「我只知道要保護自己，
    怕激怒他們，所以配合他們當時是以虛以委蛇方式來處理」
    等語（參本院審判程序筆錄第3頁、第5頁至第6頁），依其
    上開供述究竟其上車之際是否喪失行動自由，尚存有合理懷
    疑，已難逕認被告等人於被害人上車前，曾對被害人有施用
    強暴之行為。另佐以現場目擊證人藍永全於偵查中證稱: 「
    （問：乙○○被肩時有無反抗？）沒有反抗」、「（問：乙○○被搭肩時有無說什麼？）他告訴我說晚一點等我回來再
    繼續說」、「（問：乙○○被搭肩上車時反應如何？）有點
    猶豫，但沒有表示會害怕，可能只是要去談一點事。車開走
    時他有回頭看我一下，眼神好像很無奈」等語（參同上偵查
    卷第94頁、第95頁），更足使人懷疑被害人上車時之行動自
    由受到剝奪。至被害人在行車途中，固受被告等人以脅迫之
    方式強制簽署同意書，惟依被害人所指被害情狀及卷內證據
    所示，亦難據以認定其行動自由亦被剝奪。又被害人雖於事
    實欄所示上車之後，先後簽署2份同意書，惟因第1張份同意
    書為被害人記有但書之文字，不為被告丙○○接受，因被害
    人簽署第1份時並未遭受脅迫，是被告等人要求被害人簽署
    第1份同意書時，尚不構成犯罪，附此敘明。
五、核被告3 人所為，均係犯刑法第304條第1項強制罪。公訴意
    旨認被告等人，係犯刑法第302條第1項之罪，尚有未洽，惟
    其基本事實相同，起訴法條應予變更。又被告等人出言向被
    害人嚇稱：「不簽的話，不是你死，就是我活」、「真的不
    配合嗎，等一下載到山上處理」等語，為強制罪之部分行為
    ，不另論罪，公訴意旨認被告另涉刑法第305 條之恐嚇罪，
    亦有未洽，惟因與本件有罪部分具有實質上一罪之關係，爰
    不另為無罪之諭知，併此指明。又被告3人與另一名年籍姓
    名均不詳之成年男子共4人間所為上開犯行，有犯意聯絡及
    行為分擔，均應依刑法第28條論以共同正犯。
六、原審認被告3人罪證明確，予以論罪科刑，固非無見。惟查
    ：（一）被害人上被告等人之自小客車時，其行動自由並未
    受剝奪，原審判決理由欄亦敘明本件並無刑法第302條之剝
    奪行動自由罪可言，惟原判決事實欄仍記載「乙○○迫於情
    勢下乘上被告之自小客車」，似又認定被害人之行動自由受
    到剝奪，其判決之事實與理由相互矛盾；（二）被告以外之
    人於審判外之言詞或書面陳述，屬於傳聞證據，原審判決理
    由未說明何以得採為判決之依據，其判決理由亦嫌不備；（
    三）本件同意書1份為被告等人因犯罪所生之物，原審未諭
    知宣告沒收，又未說明何以不宣告沒收之理由，亦有未合。
    檢察官循被害人之請求而上訴以：被害人係迫於情勢上車，
    且遭挾持無從下車，行動自由遭剝奪逾1小時之久，原審認
    被告等僅構成強制罪，不成立剝奪行動自由罪，殊有違誤等
    語，指摘原審判決不當，雖無理由，惟原判決既有上開可議
    之處，自應由本院將原判決予以撤銷改判。爰審酌被告3 人
    不思以正當方法解決民事糾紛，竟以脅迫之方式強令被害人
    簽署已代擬具之同意書處理問題，非法治社會所許，及其等
    素行、犯罪之動機、目的、手段、分工態樣、對被害人所造
    成之心理上損害、犯罪後態度不佳等一切情狀，分別量處如
    主文第2項所示之刑，並均諭知易科罰金之折算標準示懲。
    至於同意書一份（附於偵字卷第19頁），為共同被告丙○○
    所有因本件犯罪所生之物，為被告丙○○所是認，應依刑法
    第38條第1項第3款之規定，宣告沒收。
據上論斷，應依刑事訴訟法第369條第1項前段、第364條、第299
條第1項前段、第300條，刑法第28條、第304條第1項、第41條第
1項前段、第38條第1項第3款，刑法施行法第1條之1第1項、第2
項前段，判決如主文。
本案經檢察官黃全祿到庭執行職務。
中    華    民    國    97    年    9     月    17    日
                  刑事第二十庭審判長法  官  楊貴雄
                                    法  官  林銓正
                                    法  官  鄧振球
以上正本證明與原本無異。
檢察官如不服本判決，應於收受送達後10日內向本院提出上訴書
狀，其未敘述上訴之理由者並得於提起上訴後10日內向本院補提
理由書（均須按他造當事人之人數附繕本）。
被告不得上訴。
                                    書記官  劉有志
中    華    民    國    97    年    9     月    18    日
附錄：本案論罪科刑法條全文
刑法第304條第1項：
以強暴、脅迫使人行無義務之事或妨害人行使權利者，處3 年以
下有期徒刑、拘役或300 元以下罰金。


司法院資訊處製作；財團法人民間司法改革基金會備份。
